臺灣高雄地方法院刑事判決　　　　　　　　　　　　　九十年度易字第四六一九號
　　公　訴　人　臺灣高雄地方法院檢察署檢察官
　　被　　　告　戊○○
右列被告因違反動產擔保交易法案件，經檢察官提起公訴（九十年度偵字第二００七
七號、第二００七九號），本院判決如左：
    主  文
戊○○連續動產擔保交易之債務人，意圖不法之利益，將標的物出質，致生損害於債
權人，處有期徒刑伍月，如易科罰金以佰元折算壹日。
    事  實
一、戊○○於民國八十九年七月二十五日，以動產擔保交易法動產抵押之方式，提供
    自己所有之車牌號碼ＺＥ─九０００號自用小客車，向美商花旗銀行股份有限公
    司高雄分公司（下稱花旗銀行高雄分公司），貸款新台幣（下同）一百五十萬元
    ，雙方約定貸款期限，自八十九年七月二十五日起至九十四年七月二十五日止，
    分四十八期攤還，每月一期，每期償還四萬二千五百十元，標的物存放地點為戊
    ○○位於高雄縣林園鄉○○○路一號住處；又於八十九年七月三十一日，以動產
    擔保交易法附條件買賣之方式，向賓揚股份有限公司（以下簡稱賓揚公司）購買
    車牌號碼ＺＦ─０五六六號自用小客車一輛，總價二百零一萬六千元，約定分十
    八期付款，每二月為一期，期間自八十九年八月二十八日起至九十二年六月二十
    八日止，每期應繳納十一萬二千元，約定之標的物存放地點亦在前開住處，詎戊
    ○○為動產擔保交易之債務人，竟意圖不法之利益，基於概括之犯意，分別自九
    十年四月二十八日、同年六月二十五日起即拒付賓揚公司之分期款及花旗銀行高
    雄分公司之貸款，並於九十年一月間，先後以上開二輛自小客車向其友人甲○○
    各質押借款一百萬元，足生損害於債權人花旗銀行高雄分公司及賓揚公司。
二、案經花旗銀行高雄分公司代表人乙○○、賓揚公司代表人丙○○訴由台灣高雄地
    方法院檢察署檢察官偵查起訴。
    理  由
一、訊據被告戊○○坦承於前揭時、地分別以動產抵押及附條件買賣之方式，向花旗
    銀行高雄分公司及賓揚公司貸款，嗣後並未如數清償之事實，為否認將該二自小
    客車交由甲○○質押，辯稱：與吳某是朋友，車放在吳某處是借給吳某開云云，
    然查：被告確實以附條件買賣之方式向告訴人賓揚公司貸款二百零一萬六千元，
    約定每二月為一期，分十八期償還，被告僅清償四期，尚積欠該公司一百六十餘
    萬元；又以動產抵押之方式向花旗公司貸款一百五十萬元，約定分四十八期按月
    清償，被告僅清償十期便未為清償之事實，除有貸款暨車輛動產抵押契約書、附
    條件買賣契約書及動產擔保交易設定登記申請書附卷可憑外，並經花旗銀行高雄
    分公司代理人丁○○及賓揚公司代理人張煒華到庭指述甚詳，另證人甲○○亦到
    庭證稱：「八十九年底、九十年初，他說他買二部車，要我讓他抵押該二車，先
    讓他周轉一下，先後每部借他一百萬，車子放我這裡。（證件是否放你那裡？）
    有，稅單、行車執照、出廠證明」（見本院九十一年三月十二日筆錄）。被告為
    動產擔保交易之債務人，其既未否認為向甲○○借款，將該二輛自小客車車交由
    吳某保管，並坦承若未清償債務，無法取回該車（見本院九十一年四月二十五日
    筆錄），其將動產擔保標的物出質而具意圖不法利益甚明，前開所辯並不足採，
    本件事證明確，被告犯行洵堪認定。
二、核被告所為，係犯動產擔保交易法第三十八條之動產擔保交易之債務人，意圖不
    法之利益，將標的物出質，致生損害於債權人罪。被告先後將錢開二部自小客車
    出質於甲○○，先後所為數行為，時間緊接，犯罪構成要件相同，顯係出於概括
    之犯意為之，為連續犯，爰依刑法第五十六條之規定以一罪論，並加重其刑。爰
    審酌被告違反動產擔保交易法動產抵押契約及附條件買賣契約，未依約付清價款
    即任意將標的物出質，致告訴人追索無著而受損害，且積欠告訴人之金額多達二
    百餘萬元，犯後並未清償對告訴人等之債務態度難謂良好等一切情狀，量處如主
    文所示之刑，並諭知易科罰金之折算標準以示警懲。
三、花旗銀行高雄分公司代理人雖以被告於購車之時便對外積欠債務而購買前開自小
    客車，顯係明知無資力而為之，認被告所為另涉詐欺之嫌，然債務人於債之關係
    成立後，如有未依債之本旨履行民事債務之情形，在一般社會經驗上可能之原因
    甚多，縱令是出於惡意不為履行，苟無足以證明其在債之關係發生時，自始即具
    有不法所有意圖之積極證據，亦僅能令負民事債務不履行之責任，依刑事訴訟法
    第一百五十四條之規定，尚不得據此債信違反之客觀事態，而推定債務人原有詐
    欺取財或詐欺得利之犯意。本件經查：被告於八十九年間任職中國鋼鐵股份有限
    公司，該年個人薪資、營利及財產交易所得總額為一百四十四萬八千五百七十六
    元，其中一百一十四萬四千一百七十五元為薪資所得，有財政部南區國稅局高雄
    分局九十一年二月二十七日南區國稅局高縣徵字第九一０００七九一一號函附之
    綜合所得稅核定通知書足憑，足見被告當時確實有固定之收入來源足以繳納分期
    付款之款項，又其所憑以收益之二十九類股票，本身亦具有一定之財產價值，證
    人甲○○亦證稱，被告至八十九年底、九十年初開始經濟狀況不佳，因玩股票缺
    錢以前開車輛向伊貸款，之前被告因為股票買賣賺了不少錢之語，足見被告於購
    車之時並非無資力，況被告自八十九年七月起，先後購買前開二輛自小客車，分
    別支付分期付款之款項至九十年六月及四月份，亦即分別已支付十期及四期之款
    項，其若果有意以詐欺之方式獲取不法利益，大可於購得車輛之初，便出質以求
    現，大可不必支付前開分期款項，是其辯稱，因投資股市失利方無法繼續給付分
    期付款之款項應堪採信，此外，並查無其他積極證據足資顯示被告確有詐欺犯行
    ，被告未依約履行債務之情固然屬實，然與詐欺罪之構成要件仍屬有間，自難以
    詐欺之罪相繩，告訴代理人前開所指，應屬誤會，附此敘明。
據上論斷，應依刑事訴訟法第二百九十九條第一項前段，動產擔保交易法第三十八條
、刑法第十一條前段、第五十六條、第四十一條第一項，罰金罰鍰提高標準條例第一
條前段、第二條，判決如主文。
中      華      民      國    九十一    年      四      月     三十     日
                                  臺灣高雄地方法院刑事第二庭
                                      法  官  卓立婷
右正本證明與原本無異。
如不服本判決，應於判決送達後十日內，向本院提出上訴狀。
                                      書記官    陳家宏
中    華    民    國      九十一      年      五      月      三      日
